【裁判字號】    90,上易,977
【裁判日期】    900829
【裁判案由】    詐欺
【裁判全文】
臺灣高等法院高雄分院刑事判決    九十年度上易字第九七七號
    上  訴  人  臺灣高雄地方法院檢察署檢察官
    被      告  甲○○
    選任辯護人  林樹根  律師
                邱麗妃
                莊雯琇
右上訴人因被告詐欺案件，不服臺灣高雄地方法院八十九年度易字第四三五三號中華
民國九十年四月二十五日第一審判決（起訴案號：臺灣高雄地方法院檢察署八十九年
度偵字第一三九二號），提起上訴，本院判決如左：
      主  文
上訴駁回。
      理  由
一、公訴意旨略以：被告甲○○明知已無支付能力，竟意圖為自己不法之所有，於八
    十八年九月中旬，在高雄市○○路與中華路口之「彩色巴黎」泡沫紅茶店，持發
    票人盧忠裕所簽發、發票日八十八年十一月三十日、面額新臺幣（下同）二十萬
    元之支票一紙，佯向乙○○調借現款，並在支票背書以資取信，致乙○○不疑有
    他，而陷於錯誤如數交付，詎屆期提示竟遭退票，屢經催討均遍尋不著，追索無
    門，始知受騙。因認被告涉犯刑法第三百三十九條第一項詐欺取財罪嫌。
二、按犯罪事實應依證據認定之，無證據不得推定其犯罪事實；復不能證明被告犯罪
    或其行為不罰者，應諭知無罪之判決，刑事訴訟法第一百五十四條、第三百零一
    條第一項分別定有明文。又事實之認定應憑證據，如未能發現相當證據，或證據
    不足以證明，自不能以推測或擬制之方法，以為裁判基礎，最高法院著有四十年
    台上字第八六號判例可資參照。事實審法院對於證據之取捨，依法雖有自由判斷
    之權，然積極證據不足證明犯罪事實時，被告之抗辯或反證縱屬虛偽，仍不能以
    此資為積極證據應予採信之理由，最高法院著有三十年上字第四八二號判例可資
    參照。另認定不利於被告之事實，須依積極證據，苟積極證據不足為不利於被告
    事實之認定，即應為有利於被告之認定，更不必有何有利之證據。且告訴人之告
    訴，係以使被告受刑事訴追為目的，是其陳述是否與事實相符，仍應調查其他證
    據以資審認。又被害人之陳述如無瑕疪，且就其他方面調查又與事實相符，固足
    採為科刑之基礎，倘其陳述尚有瑕疪，則在未究明前，遽採為論罪科刑之根據，
    即難認為適法（最高法院三十年上字第八一六號、四十年台上字第八六號、五十
    二年台上字第一三○○號、六十一年台上字第三○九九號分別著有判例可資參照
    ）。而所謂無瑕疪，係指被害人所為不利被告之陳述，與社會上一般生活經驗或
    卷存其他客觀事實並無矛盾而言，至所謂就其他方面調查認與事實相符，非僅以
    所援用之旁證足以證明被害結果為已足，尤須綜合一切積極佐證，除認定被告確
    為加害人之可能外，在推理上無從另為其他合理原因之假設，有不合於此，即不
    能以被害人之陳述做為論斷之證據。次按刑法第三百三十九條第一項詐欺罪之成
    立，以意圖為自己或第三人不法所有，以詐術使人將本人或第三人之物交付為要
    件。所謂以詐術使人交付，必須被詐欺人因其詐術而陷於錯誤，若其所用方法，
    不能認為詐術，亦不致使人陷於錯誤，即不構成該罪（最高法院四十六年臺上字
    第二六○號判例參照）。
三、本件公訴意旨認被告涉有刑法第三百三十九條第一項詐欺取財罪嫌，無非以告訴
    人之指訴，並有支票及退票理由單各一紙在卷，且被告指稱係賭債，竟未能提供
    任何證據以資查證，甚且積欠鉅額賭債，而與何人賭博亦不復記憶，顯與常理有
    違，不足採信，為其依據。
四、訊據被告堅決否認有何詐欺犯行，辯稱：伊不認識告訴人乙○○，亦未持上開二
    十萬元支票向其調借現款，該紙支票是八十八年八月間，伊在高雄市○○路及民
    權路附近巷內之賭場，賭輸一百二十多萬元後，向友人盧忠裕借十幾張支票，交
    付賭場負責人綽號「阿祥」之人用以償還賭債之用，伊因事後經濟發生困難，始
    無法支付該支票之票款等語。經查：
（一）告訴人雖指稱該二十萬元，係被告於八十八年七、八月間，在彩色巴黎泡沫紅
      茶店向其所借，沒算利息，二十萬元資金來源係其父親謝榮泉所提供；惟經原
      審法院法官訊問告訴人借款細節，告訴人起初指稱被告當時向伊借款四、五十
      萬元，嗣則改稱係僅二十萬元，告訴人對重要之借款金額說詞反覆，已有可疑
      。另告訴人係六十五年九月二十三日出生，有原審八十九年十二月二十六日審
      判筆錄一紙在卷為憑，顯然告訴人於八十八年七、八月間其所稱借貸予被告時
      ，年僅二十三歲，收入非豐，其謂當時係無息借予認識不久之被告二十萬元，
      亦不符合常情。又告訴人雖稱該筆二十萬元資金之來源係父親謝榮泉所提供，
      然經原審法院多次傳訊謝榮泉到庭，惟均未到庭，是告訴人所供借款二十萬元
      之資金來源，係其父謝榮泉所提供，已無證據得以證明，自難以採認。另證人
      夏其志雖於原審審理時，到庭證述曾聽聞告訴人事後陳述有借款予被告一情，
      惟證人夏其志既證稱借款當時，其並未在場，且係聽聞告訴人所為之陳述，其
      證詞即屬傳聞而已，顯難為不利被告之認定。
（二）證人盧忠裕於原審審理時到庭具結證稱：「我曾與被告甲○○至高雄市○○路
      與民權路口之巷內賭博約五、六次，甲○○所述因賭債而向我借支票約十張，
      支付賭債予賭場阿祥之人確屬實情，告訴人乙○○應屬賭場的人，系爭二十萬
      元支票確實是我簽發借予被告支付賭債」（見原審卷第二十頁筆錄）等情明確
      ，再參以被告所辯其所支付賭債之支票有六張兌現一情，經原審法院向玉山商
      業銀行前鎮分行函查，有面額十萬元、十二萬元支票各二紙、面額六萬元支票
      一紙已提示兌現，亦有該銀行之函文一紙在卷可佐（見原審卷第七十二頁），
      是被告所辯上開二十萬元支票，非向告訴人借款，而係支付賭場「阿祥」之人
      之賭債，應堪採信。
（三）被告雖於偵查中供稱：前述欠款係自八十八年五月間起，在告訴人家裡以麻將
      聚賭積欠下來的；嗣於原審審理時則供稱：該筆款項係於八十八年八月間，在
      高雄市○○路與民權路口附近告訴人之老闆「阿祥」經營之賭場，以二十一點
      之方式賭輸的；其所供前後固有未符，但被告確曾因賭博而向盧忠裕借用其支
      票，業據證人盧忠裕到案結證甚為明確，詳如前述，被告因賭博而交付上開支
      票之事實已甚明確，尚不得以被告前後所供賭博之地點有所不符，即遽認被告
      未曾前往賭博，是其所供尚不得為被告不利之認定。
（四）綜上所述，被告所辯伊無施用詐術向告訴人騙取借款，應堪採信。又刑事被告
      不負自證無罪之義務，故在別無積極證據之情形下，自難違反刑事訴訟法第一
      百五十四條之規定，以告訴人持有支票一紙，即推定被告有不法所有之意圖而
      施用詐術。告訴人既持有該紙支票，自應循民事途逕解決。此外復查無其他積
      極證據足認被告有詐欺之犯行，即屬不能證明被告有上開之犯罪。
五、原審以不能證明被告涉有詐欺罪，依法諭知無罪，核無不合，上訴人臺灣高雄地
    方法院檢察署檢察官以被告所供賭博之時間、地點互有不符，且被告亦不否認前
    開債務，遽認被告有上開罪嫌，提起上訴，而其上訴意旨仍執陳詞指摘原判決不
    當，為無理由，應予駁回。
據上論結，應依刑事訴訟法第三百六十八條，判決如主文。
本案經檢察官林應華到庭執行職務。
中    華    民    國      九十      年       八       月     二十九   日
                              臺灣高等法院高雄分院刑事第五庭
                                  審判長法官  吳水木
                                        法官  趙文淵
                                        法官  陳朱貴
右正本證明與原本無異。
不得上訴。
                                      書記官  呂素珍
中    華    民    國      九十      年       八       月    三十一    日
                                                                      Ｄ


司法院資訊處製作；財團法人民間司法改革基金會備份。
